【裁判字號】    90,台上,3598
【裁判日期】    900614
【裁判案由】    違反貪污治罪條例
【裁判全文】
最高法院刑事判決                                九十年度台上字第三五九八號
    上訴人  台灣高等法院台南分院檢察署檢察官
    被  告  甲○○
            乙○○
右上訴人因被告等違反貪污治罪條例案件，不服台灣高等法院台南分院中華民國八十
九年六月二十日第二審更審判決（八十九年度重上更(六)字第六十三號，起訴案號：台
灣雲林地方法院檢察署八十年度偵字第一四○八、一六三○、一七七五號），提起上
訴，本院判決如左：
    主  文
上訴駁回。
    理  由
按刑事訴訟法第三百七十七條規定，上訴於第三審法院，非以判決違背法令為理由，
不得為之。是提起第三審上訴，應以原判決違背法令為理由，係屬法定要件。如果上
訴理由狀並未依據卷內訴訟資料，具體指摘原判決不適用何種法則或如何適用不當，
或所指摘原判決違法情事，顯與法律規定得為第三審上訴理由之違法情形，不相適合
時，均應認其上訴為違背法律上之程式，予以駁回。本件檢察官上訴意旨略以(一)原判
決認被告等無圍標圖利犯行，無非以證人吳振昆、吳金聰於第一審曾證稱伊等係公會
會員，經公會通知而參與上開修復工程，押標金係自己繳納等語；又上開修復工程採
用如意欄杆，係配合草嶺觀光區之地理環境及特殊功能等因素，且如意欄杆全省各地
均有製造廠商，尚難因採用如意欄杆即謂圖利等情為其論據。但查，被告乙○○於法
務部調查局雲林縣調查站（下稱雲林調查站）供稱伊與甲○○係舊識，由伊提供如意
欄杆樣品供參考，甲○○再據以設計繪製該工程之平面圖及修建詳細圖後，通知伊去
投標，甲○○表示參加投標廠商不得少於三家，伊又約臺中灃溢企業有限公司及臺南
青翠企業有限公司參加投標，並要求該兩家廠商投標金額必須高於伊所投標之金額等
語；被告甲○○於雲林調查站亦供稱伊係依乙○○所提供之如意欄杆樣品製作上開修
復工程之招標規格等語，與證人吳振昆、吳金聰於原審供證情節，出入甚大，則證人
吳振昆、吳金聰所稱係經公會通知參與投標云云，是否真實﹖非無疑義。另被告甲○
○既為上開修復工程設計之人，應瞭解草嶺地區之地理環境及工程之特殊功能，對於
上開工程如採用如意欄杆加灌混凝土，將加其荷重產生拉力使接合處易損壞而不適合
使用等情，是否全不知悉﹖亦有疑竇。本院前審發回意旨已有所指明，乃原審未依此
發回意旨詳究被告供詞與證人吳振昆、吳金聰證詞出入之原因，亦未函詢或傳喚證人
吳振昆、吳金聰所指通知投標之公會或承辦人員，並命該二證人提出繳付押標金之證
明，以查證該二證人證詞之憑信性，即遽採信該二證人之證詞，即有應於審判期日調
查之證據未調查及違背採證法則之違法。(二)被告甲○○曾供稱：渠辦理「八一四災害
草嶺區修復工程」設計前，曾於七十八年二、三月間到臺中縣東勢林場參觀，發現其
公共所之柱子均以ＦＲＰ內灌ＲＣ（混凝土加鋼筋）外表甚美觀且耐用，據東勢林
場人員告訴渠，那些柱子是斗六市人乙○○所承做的，故渠才找上乙○○，據乙○○
向渠提出「如意欄杆」以ＦＲＰ假松木皮內灌ＲＣ之施工方法頗為堅固耐用，渠才據
以繪製本工程之施工設計圖等語在卷。果屬非虛，則東勢林場之如意欄杆既均能以假
松木皮內灌ＲＣ之施工方法為之，而被告甲○○既曾事先訪查東勢林場，又為上開修
復工程設計之人，對草嶺地區之地理環境及工程特殊性又非全不知悉，則何以唯獨被
告甲○○所設計之上開系爭工程事後始發現該設計會「產生拉力而易使橫杆及橫杆立
柱接合處損壞」之不能灌ＲＣ於橫杆及立柱之施工情事﹖原判決未詳細深究東勢林場
之上開工程何以能，而系爭工程為何不能之真正原因，遽予採信被告甲○○該系爭工
程委無法以內灌ＲＣ之方法施工云云之辯詞，而認被告甲○○無圖利犯意，亦有未洽
。(三)被告甲○○既係職司本件工程之設計監工之專業人員，則其本身對於其所設計之
如意欄杆橫杆及立柱部分是否可灌注ＲＣ，灌注後是否因拉力過重而造成損壞，當知
之甚稔而有其專業性之瞭解。乃竟在明知該橫立柱均不宜灌注ＲＣ之情況下，遽為此
假杉木欄應灌注ＲＣ之設計，浮列此部分之工程料款之開支，使承包廠商之另被告乙
○○得據以浮領該部分之工程款。參諸被告甲○○嗣並未將此部分減省之ＲＣ料款自
請領之工程款中予以註明扣除，而反隱匿不報，仍按原設計加灌ＲＣ如意欄杆之工程
款予以驗收通過簽付工程款之情以觀，被告甲○○顯非設計錯誤，而係意欲圖利包商
，自甚顯然。且本件被告上開圖利之行為，於其未於驗收結算註明予以扣除而仍核發
此部分之工程料款時，即已達既遂程度，自不因其後整體工程核算之結果，其施工之
實際價值已逾原設計工程費而有異。原判決認該如意欄杆實際施工長度為四百六十七
點四公尺，共值九十三萬四千八百元，扣除未加灌ＲＣ混凝土所節省之費用一萬五千
六百六十元，實際價值猶有九十一萬一千一百四十元，仍超過原設計工程費，被告乙
○○未從中獲取任何不法利益云云。微論該如意欄杆設施之長度是否為四六七‧四公
尺，尚有爭議，且以事後彌補之行為推翻前此已成立之犯罪，原判決即有理由矛盾之
違誤。(四)被告甲○○於會同調查人員前往系爭工程現場會勘，實測系爭如意欄杆之長
度時，迄未曾主張該「八一四災害草嶺區修復工程」之如意欄杆尚應包含同心停車場
右側下方步道現存部分十九‧四公尺，崩毀部分四‧八公尺，以及新建步道工程施工
拆除十四‧四公尺合計三十八‧六公尺之部分，則上開被告嗣後翻異再主張調查局會
同前往實測之四二八‧八公尺尚有短少，應包含前開三十八‧六公尺在內云云之辯詞
，是否可採已非無疑議。況本件上開爭議之三十八‧六公尺之如意欄杆究係屬「八一
四災害修復工程」之一部分，抑或是應屬「同心停車場新建工程」部分，原非以得以
上揭二個系爭工程之原設計圖、合約書、預算書相互比對鑑定以明，乃原判決不此之
為，竟依證人即附近居民陳陽曲、周南昌、詹隆寬等人臆測之證言，遽認該系爭三十
八‧六公尺之欄杆係屬八一四災害修復工程之一部分，並執此進而認被告乙○○修築
之欄杆並未短少，被告甲○○、蔡秋仁均無圖利云云，亦有未合。(五)依山地農牧局營
繕工程處理摘要雖定有「第二類工程在設計原則不變，且增減金額在工程費一成以下
者，於竣工時一併結算」之規定。惟其要件除工程費增減在一成以下外，尚另有設計
原則不變之要件，此觀諸上開二要件乃是以〝且〝字相銜接者即明。而本件被告甲○
○所變更之同心停車場之工程設計既已肇致原設計之同心休息站階梯座椅、同心休息
站花台、標誌花台、塊石舖設步道聯接步道階梯、觀步台、ＲＣ假杉木欄杆、休息亭
台等多項工程均未按原設計圖施工以及ＦＲＰ包皮假木欄杆均未依原設計灌注ＲＣ之
結果，並已導致同為觀光課技士之證人即蕭銘源於七十九年三月十日、七十九年五月
四日二次驗收時均拒不驗收通過。則本件上開設計之重大變革是否仍屬於上開營繕工
程處理摘要上所訂之設計原則不變，即非無再詳予研求餘地。且苟上開變革確已合乎
設計原則不變之要件，則何以被告甲○○當時不明確向蕭銘源說明原工程設計已變更
，並請求蕭某按已變更之設計予以驗收通過，何以仍須在辦理第三次驗收時，圖以不
實之驗收人即蕭銘源名義暨不實之驗收日期（七十九年三月十日）矇混過關。原判決
未遑函詢主管機關詳查上開工程設計之變更是否確已合乎設計原則不變之要件，且未
敘明被告甲○○何以得以設計原則不變之理由擅予變更原設計，竟遽認甲○○之上揭
所為僅屬行政疏失非圖利云云。非惟有調查未盡之違誤，且亦有判決理由不備之違誤
。(六)被告甲○○於七十九年一月二十二日進行估驗工作時，既明知當時補強擋土牆部
分尚在灌漿施工中，且未按原設計圖施工，竟未據實估驗，違法指示鍾志斌依工程現
地紀錄實作數量，在「雲林縣政府工程估驗單」上填載完成卵石ＰＣ擋土牆三公尺×
九○公尺、四公尺×一○公尺、三‧五公尺×二三公尺、二公尺×一二三公尺×九○
公尺、四公尺×一○公尺、三‧五公尺×二三公尺、二公尺×一二公尺等內容，嗣再
參照被告甲○○所填估驗項目予以估驗通過，使賴正義得以具領該部分工程款九十九
萬元之九成即八十九萬一千元之估驗款，則估驗現況及施工情形既均不符規定，被告
此舉又使得賴正義順利取得估驗款，所為實犯偽造文書及圖利犯行，原判決不察，遽
為無罪之諭知，自屬違背經驗法則並有判決不適用法則之違法云云。惟查原判決綜核
卷內證據資料，認不能證明被告等犯罪，因而維持第一審諭知被告甲○○、乙○○無
罪之判決，駁回檢察官在第二審之上訴，已詳敘其調查證據之結果及其取捨證據認定
之理由，並說明：(一)本件八一四修復工程係由雲林縣政府以通訊投標之方式招標，被
告乙○○以普照公司與灃溢企業有限公司及青翠企業有限公司通訊競標結果，被告乙
○○之普照公司以最低標價一百零五萬五千八百元得標，不惟已迭據被告甲○○、乙
○○二人所一致供明在卷，且證人即灃溢企業有限公司負責人吳振昆，及青翠企業有
限公司負責人吳金聰，於原審一致證稱：伊等係公會會員，經公會通知始參與競標，
押標金係自己繳納，開標後未得標，因事情繁忙，而拜託乙○○代為領回押標金等語
屬實，此外復有投標單及工程投標廠商資格證件審查表各三份在卷足稽，則系爭工程
既係以通訊投標方式公開招標，而事實上又共有三家公司參與競標，被告乙○○以最
低價得標已難認有何不法圍標情事，至被告乙○○提供如意欄杆與被告甲○○，甲○
○依此製作修復工程之招標規格，應屬招標前有關如意欄杆資訊之參考。又因八一四
修復工程位於草嶺山區，平日多雨潮濕，如用木質或金屬質欄杆，容易朽腐斷裂，有
被告甲○○於原審庭呈之照片可憑，被告甲○○辯稱八一四修復工程之所以採用如意
欄杆，係為配合草嶺觀光地區之地理環境及特殊功能等因素而來，尚非無據，且該如
意欄杆全省各地均有製造廠商，亦有各地製造廠商之廣告等影本九份附卷可佐，是被
告乙○○經營之普照公司，並非獨門生產如意欄杆。從而縱認被告乙○○與承辦人即
被告甲○○熟識，並曾有金錢往來，二人關係至為密切，被告乙○○有邀約他人投標
等情，究因無證據證明被告二人有排除他人參與投標之情事，亦難遽以本件工程係採
用如意欄杆，並由被告乙○○得標，即推測被告乙○○係以圍標方式得標。(二)本工程
如意欄杆施設長度，依八十年五月三十日會勘結果總長度為四二八‧八公尺，固與工
程合約及被告甲○○與蔡秋仁所驗收認定長度四五○公尺，短少二一‧二公尺，惟查
被告乙○○實際施設之如意欄杆，除上開會勘之四二八‧八公尺外，尚應包括在同心
瀑布區與停車場間，現存之十九‧四公尺，已崩毀之四‧八公尺，及因新建步道拆除
之十四‧四公尺，合計三八‧六公尺之長度，總實際施工長度應為四六七‧四公尺等
情，不惟已迭據被告甲○○、乙○○二人在歷次偵審中一致供陳不移，並據證人即在
現場附近居住開店有六年以上之陳陽曲、周南昌、詹隆寬等人，在第一審履勘現場時
，一致結證稱：上開有爭議之三八‧六公尺如意欄杆部分，係與同心瀑布部分同時興
建，而與同心停車場之如意欄杆非同時興建，同心停車場部分係後期始興建等語明確
，足證上開爭議之三八‧六公尺如意欄杆，應屬本件八一四修復工程範圍，並非同心
停車場工程之範圍。況草嶺風景區有同心瀑布之據點，八一四修復工程發包時，依合
約所定應施設之如意欄杆為四五○公尺，至如意欄杆應施設於何處，依被告甲○○當
時所繪之示意圖，峭壁雄風部分為一五○公尺、青蛙石奇妙洞間為八十公尺、蓬萊瀑
布部分為一○○公尺、同心瀑布部分為一○○公尺，與合約長度尚差二十公尺，乃於
實際施設時，除施設地點及長度視現場需要有異動，而與原示意圖稍有不同外，再於
同心瀑布與同心停車場間舊步道旁建三八‧六公尺，總長度合計四六七‧四公尺，較
工程合約長十七‧四公尺，亦應屬工程合約之範圍，被告乙○○予以施作並非無據；
又因如意欄杆之橫杆及橫杆立柱部分，囿於設計錯誤不能灌注混凝土，復難扣下節省
之費用，故以該多作之十七‧四公尺互抵工程款，被告乙○○並願僅按原發包之四五
○公尺領取工程款，為此蔡秋仁在驗收報告上記載同心瀑布、蓬萊瀑布、峭壁雄風等
三據點，如意欄杆共長四五○公尺，應係為符合原合約所定之長度而為，雖未將細節
詳述略嫌簡略，惟實際施工情形既未變更原設計之原則，且事實上所施作之長度亦達
該合約之長度，亦難認有何不法。又本件工程經雲林縣政府鑑定結果，認為原設計之
欄杆為草嶺地區風景據點，為顧及遊客安全所進行修復及設置之安全措施，其立柱部
分為主要結構必須灌注水泥以為支撐，橫杆及橫杆立柱部分因其原為以膠合相黏接固
定之，若再灌混凝土則將加重其荷重，產生拉力而使其接合處易損壞，故不能灌注混
凝土，且橫杆之管徑為十公分，橫杆、立柱管徑為七公分，十公分橫杆管徑內插黏接
管徑七公分、深四公分之立杆，再加上橫杆管徑內為加強其結構所設計之勁條，其所
剩之空間僅有幾公分，且阻隔混凝土之灌注，在施工上亦不能灌注混凝土等情，既有
雲林縣政府八十一年十月二十八日八一府觀字第一二○五○○號函檢附之鑑定報告書
在卷足憑，故被告甲○○基於工程安全及整體設計考量同意被告乙○○於欄杆施工時
，變更原有設計，免於橫、立杆內加灌ＲＣ混凝土，並異動欄杆施設地點，致實際施
工內容與原工程設計略有不同，且又未於變更前簽報雲林縣政府核准固有未當；惟查
該工程內容變更，其設計原則尚無重大改變，且增減金額尚未達總工程款之一成，依
山地農牧局營繕工程處理摘要第八條第一項「第二類工程在設計原則不變且增減金額
在工程費一成以下者，於竣工時一併結算，設計原則變更或增減金額在一成以上或有
新增項目者，均應辦理變更設計」之規定，依法可不必事先簽報核准，於工程竣工時
一併結算即可，是被告甲○○為上開欄杆工程之內容變更，亦難認與相關規定有悖。
又該如意欄杆實際施工長度為四百六十七點四公尺，每公尺造價二千元，共值九十三
萬四千八百元，扣除未加灌ＲＣ混凝土所節省之費用一萬五千六百六十元，實際價值
猶有九十一萬一千一百四十元，仍超過原設計工程費九十萬元之標準，復有上開鑑定
報告書為證，被告乙○○根本無由從中獲取不法利益。而被告甲○○、乙○○辦理八
一四修復工程之設計、施工、監督、驗收事宜，既因工程整體需要、安全考量及設計
錯誤等原因變更設計施工，且實際施工結果未減損原工程設計應有之價值，縱其變更
程序容有瑕疵，惟此應係行政是否得當之問題，尚不能遽認有圖利之意思，且據此所
製作之公文書，亦難認有明知為不實事項而登載之情事，更無行使登載不實公文書可
言。(三)被告甲○○於七十九年一月二十二日之估驗工作，係就工程之實作數量進行估
驗，雖於估驗時補強擋土牆部分尚在灌漿施工中，且未按原設計圖施工，惟可預見者
擋土牆亦即將完成，縱未計及該部分工程，已完成之擋土牆數量亦已超過申請估驗之
擋土牆數量，此由承包商於同年二月十三日，即陳報工程竣工報請派員驗收即明，且
雲林縣政府鑑定報告書之鑑定結果，亦認實作數量已遠超過估驗數量（超過百分之一
百），則被告甲○○於估驗時，縱有指示鍾志斌依工程現地紀錄實作數量，在「雲林
縣政府工程估驗單」上填載完成卵石ＰＣ擋土牆三公尺×九○公尺、四公尺×一○公
尺、三‧五公尺×二三公尺、二公尺×一二三公尺×九○公尺、四公尺×一○公尺、
三‧五公尺×二三公尺、二公尺×一二公尺等內容，嗣再參照被告甲○○所填估驗項
目予以估驗通過，使賴正義得以具領該部分工程款九十九萬元之九成即八十九萬一千
元之估驗款，當亦無偽造文書以圖利承包商之犯意。分別於判決理由內記敘甚詳，從
形式上觀察原判決並無違背法令之情形。次查證人所為之證言，事實審法院本得參酌
其他相關證據為自由之判斷，苟無違經驗法則，即難指為違法。上訴意旨以原審未調
查其他證據查證證人證言之憑信性，即採認證人吳振昆、吳金聰、陳陽曲、周南昌、
詹隆寬等之證言，指摘原判決調查職責未盡，即非有據。末查採證認事乃事實審法院
之職權，苟其證據之取捨及事實之認定並不違背論理法則及經驗法則，即不容任意指
為違法而執為適法之第三審上訴理由。上訴意旨置原判決之明白論斷於不顧，仍執陳
詞，指訴被告等犯罪，乃單純事實之爭執，又未依據卷內訴訟資料對原判決究竟如何
違背法令為具體之指摘，僅憑己見就原判決已說明事項或屬原審採證認事職權之適法
行使，任意指摘為違法，自不得據為第三審上訴之合法理由。其上訴違背法律上之程
式，應予駁回。
據上論結，應依刑事訴訟法第三百九十五條前段，判決如主文。
中      華      民      國     九十     年      六      月     十四     日
                              最高法院刑事第二庭
                                  審判長法官  莊  來  成
                                        法官  謝  俊  雄
                                        法官  白  文  漳
                                        法官  蘇  振  堂
                                        法官  陳  世  雄
      右正本證明與原本無異
                                              書  記  官
中      華      民      國     九十     年      六      月     二十     日


司法院資訊處製作；財團法人民間司法改革基金會備份。
